高雄高等行政法院判決　　　　　　　　　　　　　　　九十年度訴字第一六八六號
　　　　　　　　　　　　　　　.
　　原　　　告　臺灣省自來水股份有限公司第七區管理處
　　代　表　人　甲○○經理
　　訴訟代理人　丁○○
　　　　　　　　丙○○
　　被　　　告　高雄縣政府
　　代　表　人　乙○○縣長
　　訴訟代理人　戊○○
　　　　　　　　范仲良律師
右當事人間因飲用水管理條例事件，原告不服行政院環境保護署中華民國九十年八月
七日（九○）環署訴字第○○三四三○八號訴願決定，提起行政訴訟，本院判決如左
：
    主  文
原告之訴駁回。
訴訟費用由原告負擔。
    事  實
一、事實概要：
    高雄縣政府環境保護局於民國（下同）九十年三月二十七日十時十分、同年四月
    二日九時五十分及十一時，分別派員至原告所屬拷潭給水廠、澄清湖給水廠及坪
    頂給水廠之自來水給水口採取飲用水水樣，經送該局技術室檢驗結果，水樣中之
    氨氮分別為○．一二毫克＼公升、○．一六毫克＼公升及○．一五毫克＼公升，
    均不符合飲用水水質標準所定「氨氮」最大限值○．一毫克＼公升，乃依法予以
    告發，並移由被告以原告違反飲用水管理條例第十一條第一項並依同條例第二十
    四條規定，分別裁處新台幣（下同）各六萬元（合計十八萬元）罰鍰，及分別限
    期改善完成。原告不服，提起訴願，經遭決定駁回，遂提起本件行政訴訟。
二、兩造之聲明：
  (一)原告聲明求為判決：
    (1)訴願決定及原處分均撤銷。
    (2)訴訟費用由被告負擔。
  (二)被告聲明求為判決：
    如主文所示。
三、兩造之爭點：
  甲、原告主張之理由：
    1.被告引據飲用水管理條例第十一條第一項及第二十四條所為原處分，適用法條
      違誤，應予撤銷：
      (1)被告依飲用水管理條例第十一條第一項：「飲用水水質，應符合飲用水水質
        標準。」及同條例第二十四條：「公私場所供公眾飲用之飲用水水質，違反
        第十一條第一項規定者，處新臺幣六萬元以上六十萬元以下罰鍰，．．．」
        為本案原處分之依據，惟查，飲用水管理條例第二十四條係就公私場所供公
        眾飲用之飲用水所為處罰規範，而所謂公私場所供公眾飲用之飲用水應指同
        條例第十二條規定之公私場所設置供公眾飲用之飲用水設備者所供應之飲用
        水。再觀同條例施行細則第六條規定文義：「本條例第四條所稱公私場所供
        公眾飲用之連續供水固定設備，係指公私場所以管線輸送固定水源並能連續
        供水之飲水機，或將其處理後之水以管線輸送至飲水檯供人飲用之裝置。」
        ，即明公私場所供公眾飲用之飲用水應指公私場所中飲水機、飲水檯等供人
        飲用之裝置所供應之飲用水，該飲水裝置具有傳送固定水源（該水源可為自
        來水、地下水或其他水源），並能連續處理（即過濾、淨化等處理過程）之
        功能，且處理後之水以管線直接輸送至飲水檯，供公眾直接飲用，從而飲用
        水管理條例第二十四條所規範者，乃係指經過處理可供公眾直接飲用之飲用
        水而言。
      (2)查高雄縣政府環境保護局於本案之採樣地點在原告給水廠內之自來水出水口
        ，給水廠之自來水為供應公私場所供公眾飲用之飲用水水源之一，並非供公
        眾直接飲用之飲用水，亦即原告給水廠內自來水出水口輸送的僅為公私場所
        飲用水之水源，經飲水機械設備連續處理後，方能成為飲用水，供公眾直接
        飲用，此觀飲用水管理條例第三條明揭：「本條例所稱飲用水，指『供人飲
        用』之水。其『來源』如左：自來水：指依自來水法以水管及其他設施導
        引供應合於衛生之公共給水。地面水體．．．。地下水體．．．。其
        他經中央主管機關指定之水。」，探求該條文義即明依自來水法以水管及其
        他設施導引供應合於衛生之公共給水（自來水），僅為該條例所稱「供人飲
        用」之飲用水水源（來源）之一，而非該條例所稱「飲用水」本身。
      (3)故被告及訴願機關均認定原告給水廠內自來水出水口之供水為飲用水，而非
        水源，且將原告給水廠內之自來水界定為飲用水管理條例第二十四條之公私
        場所供公眾飲用之飲用水，顯然違誤，原處分引據飲用水水質標準、飲用水
        管理條例第十一條第一項、第二十四條規定科處原告罰鍰並限期改善，適用
        法規錯誤不當，均應予撤銷。
    2.檢測原告給水廠水質之標準應依臺灣省自來水水質標準，而非飲用水水質標準
      ，原處分引用錯誤檢測標準為依據，處分違法，自應撤銷：
      原告給水廠供應之自來水，乃「公私場所供公眾飲用之飲用水」「水源」，而
      非「公私場所供公眾飲用之飲用水」，業於前述，則檢測原告給水廠之自來水
      水質，不應適用飲用水管理相關法規中飲用水水質標準，而應適用飲用水水源
      水質標準，惟飲用水水源標準第五條、第六條規範之水質標準僅限「地面水體
      或地下水體」，即指飲用水管理條例第三條第二款、第三款之飲用水來源，就
      該條第一款自來水作為飲用水來源，則未見於飲用水水源水質標準第五條、第
      六條中，因自來水檢測標準於六十一年即另訂有臺灣省自來水水質標準之特別
      規定，故行政院八十六年頒定飲用水水源水質標準時，僅就尚無規定之地面水
      體及地下水體檢測標準加以規範，從而，原告給水廠之自來水水質檢測應依臺
      灣省自來水水質標準，被告卻根據高雄縣環保局依飲用水水質標準檢測之結果
      ，引據飲用水管理條例第十一條作成原處分，適用法規顯然違誤，應予撤銷。
    3.被告於九十年三月二十七日十時十分於原告所屬拷潭給水廠採樣所作成之處分
      書，關於飲用水氨氮檢測值○．一毫克＼公升部分，被告曾行文行政院環境保
      護署（以下簡稱行政院環保署）詢問飲用水氨氮檢測值是否需扣除空白樣品，
      而環保署答覆被告稱，若空白值足以影響法規執行研判時，須審慎斟酌處理，
      即須扣除空白值，現被告並無扣除空白值部分，才導致氨氮檢測值超過○．一
      毫克＼公升。蓋在自來水淨水處理過程中，需加氯消毒，然氯與氨氮綜合後形
      成氯化氨，而在氨氮之檢測過程中，因會加入還原劑（硫代硫酸鈉），將導致
      氯化氨又還原為氨氮，故檢測值會較高，故環保署所公告之氨氮檢測方法，原
      告亦曾對其建議改用其他方法來檢測氨氮，現今環保署公佈新的氨氮檢測方法
      為電極法，以取代之前的納氏比色法，該二種檢測方法差異處在前者係以電擊
      方式為之，後者係以加入還原劑之方式為檢測。納氏比色法之檢測方法，係以
      五○○ｃｃ的水經蒸餾至剩三○○ｃｃ，再加入二○○ｃｃ之試劑液，稀釋至
      五○○ｃｃ後取樣檢測，故若實驗室蒸餾水之氨氮空白值高者，將會影響自來
      水之氨氮值，因而，原告才會主張將該空白值扣除，才是自來水真正之氨氮值
      含量。
  乙、被告答辯之理由：
    1.按飲用水管理條例第二十四條「公私場所供公眾飲用之飲用水水質」乃包含所
      有「供公眾飲用水水質」，並不局限於飲用水設備所供應之連續供水固定設備
      之飲用水，其意旨無非使提供公眾飲用之飲用水，均能符合安全衛生，以達公
      共利益，確保公眾飲水品質，並且飲用水管理條例第二十四條中有明載「違反
      第十一條第一項規定者．．」，其中「第十一條第一項」係指：「『飲用水水
      質，應符合飲用水水質標準』之規定，否則俱以告發處分。」，意即「所有公
      私場所供飲用之水質，均需符合飲用水水質標準。又行政院環保署九十年八月
      二十九日環署水字第○○五三四三○號函釋有關飲用水管理條例第十一條及第
      二十四條之立法意旨「．．．於八十六年五月二十一日修正公布本條例，對飲
      用水水源、水質、設備、處理藥劑等，均列有條文加以規範，並提高罰鍰額度
      ，增訂刑責規定。本條例第十一條係有關飲用水水質標準之規範，．．．。另
      本條例第二十四條係明定公私場所供公眾飲用之飲用水水質，未符合飲用水水
      質標準者，應予處罰，情節重大者，並禁止供飲用之規範。為提昇飲用水品質
      ，維護國民健康，本署依新修正之飲用水管理條例，督導地方環保機關每月每
      縣（市）至少需抽驗自來水十五件以上（全台灣地區每月達八○○件以上），
      對抽驗水質不符合標準者，處新台幣六萬元以上六十萬元以下罰鍰，並建檔追
      蹤列管。九十年一至六月共抽驗五九五二件直接供水之自來水水樣，有一○九
      件不合格，不合格率為百分之一‧八三」，亦可明瞭飲用水管理條例第二十四
      條「公私場所供公眾飲用之飲用水水質」應包含所有「供公眾飲用水水質」而
      言。
    2.九十年七月十七日行政院環保署環署水字第○○四三九○一號函釋：有關飲用
      水管理條例第三條所稱飲用水，指供人飲用之水。其來源之立法意旨係在規範
      飲用水之種類，並非規範飲用水之水源。其中自來水亦為飲用水種類之一，其
      經自來水事業淨水設備處理後供人飲用時，可不再處理直接供人飲用（如台北
      自來水事業處所推行之自來水生飲計畫），或用戶經煮沸等處理後再飲用。另
      對於自來水水源水質檢驗之採樣地點，已於飲用水水源水質標準第三條中有明
      確規定，自來水事業給水廠供應之自來水係經淨水設備處理後，以水管及其他
      設施導引供人飲用之水，其水質自應符合飲用水水質標準。綜上觀之，原告認
      被告機關引據飲用水管理條例第十一條第一項及第二十四條所為處分，適用法
      條違誤，辯稱原告所提供之自來水僅係水源而非飲用水是為臨訟卸責曲解法令
      故不足採信；又依據原告網站說明其所提供之自來水，係經由取水、導水、淨
      水、送水等流程，原水經過淨水程序及消毒後已適合飲用稱為自來水，原告所
      供應之自來水，於淨水程序及消毒後，即已屬供人飲用之水；該飲用水當應符
      合飲用水水質標準，以確保公眾飲水之安全。
    3.原告所引用飲用水管理條例第十二條、第三條及施行細則第六條及飲用水管理
      條例第四條，無非係指飲水機（檯）之管制，實不容原告任意曲解法令，果若
      如原告所稱，其所供應之自來水，必須經過飲水機械設備連續處理方能飲用，
      則原告竟未向消費者表示，反而於網頁上說明已適合飲用，此一行徑與詐欺何
      異！再查飲用水水源水質標準第五條、第六條係明載「地面水體或地下水體作
      為自來水及簡易自來水之飲用水水源者，其水質應符合下列規定：即飲用水水
      源水質標準。」，然本案取樣係自經淨水處理後之「清水水質」，並非水源，
      因此被告之取樣點是經原告人員會同確認（稽查紀錄表可稽），為經過淨水程
      序供應予民眾使用之自來水，並非以原告未經淨水程序之水樣予以採樣檢測而
      處分。被告所屬環保機關是依環保法令稽查飲用水水質，原告所云給水廠之自
      來水水質檢測應依自來水法之「台灣省自來水水質標準」規範，然查台灣省自
      來水水質供應「種類」多項，其中有包括飲用水、工業用水．．．。被告所屬
      環保機關乃針對民眾飲用之水加以監督水質狀況，至於其他如工業用水．．．
      等非被告所屬環保機關之權責，故依環保法令之飲用水水質標準處分限期改善
      ，實無不妥；因此『自來水水質標準』屬自來水法之規範，其主管機關為經濟
      部，非被告所屬環保局之職權，故無法引據自來水法處分告發。又九十年八月
      二十三日行政院環保署環署水字第○○五三六二○號函統計全國各環保機關自
      來水水質抽驗結果不合格率，原告所屬淨水廠不合格率佔全國排序第四，已請
      「經濟部」依「自來水法」規定輔導自來水廠提升淨水廠處理技術（或設備）
      ，以符合飲用水水質標準。又被告採樣過程皆係按照環保署之規定方式為之，
      原告質疑之檢測方式與是否應扣除空白值，並不在環保署公告範圍內，故被告
      以環保署公告方式檢測後，原告檢測值超過飲用水水質標準，被告據以處罰並
      無違誤。故原告所提訴狀非有理由，均應予駁回。
    理  由
一、被告之代表人原為余政憲縣長，現已變更為乙○○縣長，茲乙○○縣長以代表人
    之身分聲明承受訴訟，核無不合，先予敘明。
二、按「本條例所稱飲用水，指供人飲用之水。其來源如左：一、自來水：指依自來
    水法以水管及其他設施導引供應合於衛生之公共給水。二、地面水體：．．．三
    、地下水體：．．．四、其他經中央主管機關指定之水。」「飲用水水質，應符
    合飲用水水質標準。」「各級主管機關應選定地點，定期採樣檢驗，整理分析，
    並依據檢驗結果，採取適當措施。經證明有危害人體健康之虞者，應即公告禁止
    飲用。」「公私場所供公眾飲用之飲用水水質，違反第十一條第一項規定者，處
    新台幣六萬元以上六十萬元以下罰鍰，並通知限期改善，屆期仍未完成改善者，
    按日連續處罰。」飲用水管理條例第三條、第十一條第一項、第十四條及第二十
    四條分別定有明文。
三、本件被告所屬環境保護局稽查人員於九十年三月二十七日十時十分、同年四月二
    日九時五十分及十一時，分別派員至原告所屬拷潭給水廠、澄清湖給水廠及坪頂
    給水廠之自來水給水口採取飲用水水樣，經送該局技術室檢驗結果，水樣中之氨
    氮分別為○．一二毫克＼公升、○．一六毫克＼公升及○．一五毫克＼公升，均
    不符合「飲用水水質標準」所定「氨氮」最大限值○．一毫克＼公升，被告乃依
    飲用水管理條例第十一條第一項並依同條第二十四條規定，分別對原告裁處各六
    萬元罰鍰，並分別限期改善完成等事實，有高雄縣政府九十年四月二十九日府環
    三字第ＷＢ○○二一二七（編號：○○○○一七號）、九十年四月二十七日府環
    三字第ＷＢ○○二二四三（編號：○○○○一八、○○○○一九號）處分書影本
    三件及高雄縣政府環境保護局飲用水管理稽查紀錄及水質檢驗報告各三份附於訴
    願卷內可稽，自堪信為真實。
四、原告雖主張被告之環保稽查人員採樣地點係在原告給水廠內之自來水出水口，惟
    給水廠之自來水為供應公私場所供公眾飲用之飲用水水源之一，並非飲用水本身
    ，然被告卻以採取之水樣不符合「飲用水水質標準」規定，而引據飲用水管理條
    例第十一條第一項及第二十四條規定對原告予以裁罰，其適用法令自有違誤云云
    ，惟查：行政院環保署八十七年二月四日（八七）環署毒字第○○○四四二八號
    令發布之「飲用水水質標準」第二條係規定：「本標準適用於本條例第四條所定
    飲用水設備供應之飲用水及其他經中央主管機關指定之飲用水。」，而飲用水管
    理條例第四條則規定：「本條例所稱飲用水設備，係指依自來水法規定之設備、
    社區自設公共給水設備、公私場所供公眾飲用之連續供水固定設備及其他經中央
    主管機關指定公告之設備。」，準此，舉凡依自來水法規定設備所供應之飲用水
    水質，自應符合該條例第十一條授權中央主管機關訂定之「飲用水水質標準」規
    定，要不待言。其次，依自來水法第十六條規定：「本法所稱自來水，係指以水
    管及其他設施導引供應合於衛生之公共給水。」，又自來水事業應具有取水、貯
    水、導水、淨水、送水、及配水等設備，同法第四十三條復有規定，是原告供應
    之自來水於經取水後至淨水處理設備前之水質，固非作為吾人日常飲水之用，然
    一旦經淨水處理設備施予混合、膠凝、沈澱、過濾及消毒等淨化程序後，水中之
    雜質及病菌等即可去除，然後再藉由管線配送之輸送流程（即送水或配水），將
    自來水送至用戶住處，即可使用戶取得該自來水而作為飲水之用。而本件被告所
    屬之環保稽查人員在原告所屬拷潭給水廠、澄清湖給水廠及坪頂給水廠之自來水
    給水口採取之水樣，即係供自來水用戶飲用之水，此為原告所不否認，故原告上
    開三個給水廠之自來水，雖係供應公私場所供公眾飲用之飲用水水源之一，然斯
    時之自來水既已經過淨水處理，本質上即為適合一般民眾飲用之飲用水，從而為
    嚴格管理供公眾飲用之飲用水均能符合安全衛生，確保公眾飲水品質，維護國民
    健康，則原告給水廠之自來水經其內部淨化處理設備處理後之水質自須符合「飲
    用水水質標準」之規定，如有違反，應受飲用水管理條例第二十四條之規範，乃
    屬當然。是飲用水管理條例第二十四條所稱「公私場所供公眾飲用之飲用水」，
    要非僅指公私場所中飲水機、飲水檯等供人飲用之裝置所供應之飲用水，自應包
    括該飲用水來源之給水廠出口之自來水在內。故本件被告所屬之環保稽查人員既
    係在原告給水廠自來水出水口進行採樣，其採樣之水質是否符合標準，自應依據
    「飲用水水質標準」之規範判斷之，以確保公眾飲水之安全。原告上開主張，容
    有誤解，並不足採。
五、又原告另主張自來水檢測標準於六十一年間即另訂有台灣省自來水水質標準，所
    以環保署於八十六年頒定「飲用水水源水質標準」時，僅就尚無規定之地面及地
    下水體檢測標準加以規範，從而系爭自來水水質檢測，應依「台灣省自來水水質
    標準」云云。查行政院環保署依據飲用水管理條例之授權所訂定之法規命令，除
    訂有「飲用水水質標準」外，尚訂有「飲用水水源水質標準」，惟前者係行政院
    環保署依飲用水管理條例第十一條第二項之授權而訂定發布，係以飲用水種類之
    水質作為其規範之對象，而後者則係行政院環保署依前開條例第六條第二項之授
    權於八十六年九月二十四日以（八六）環署毒字第五六○七五號令所發布，作為
    認定飲用水水源之水質是否符合檢測標準之依據，申言之，兩者規範之對象並不
    相同，自不可混為一談。又原告所供應之自來水種類除民生飲用水外，尚包括工
    業用水（非被告監督之職掌範圍），而原告既為自來水事業單位，其提供予民眾
    飲用之自來水水質應合乎飲用水水質標準，乃理所當然，故被告所屬環保機關乃
    針對原告提供予民眾飲用水之水質部分本其權責加以檢測監督，並限期責令改善
    ，實無不合。從而原告上揭給水廠給水口之出水，既係經原告淨化處理後而可供
    一般民眾飲用之自來水，為飲用水管理條例第三條所稱飲用水之一，其水質是否
    符合標準，自應依「飲用水水質標準」之規定認定之，從而原告主張系爭自來水
    水質檢測，應依「台灣省自來水水質標準」云云，亦不可採。
六、至原告主張被告於就採取之水樣進行飲用水氨氮檢測值時，並無扣除空白樣品（
    試劑空白）測值部分，才導致氨氮檢測值超過○．一毫克＼公升云云，惟查，高
    雄縣政府環境保護局於分析氨氮樣品時，針對空白品管樣品之檢測，均符合測試
    值小於二倍方法偵測極限之品管規定下，才出具樣品數據，且依據行政院環境保
    護署環境檢驗所針對高雄縣環保局詢問有關飲用水氨氮檢測值是否需扣除空白樣
    品（試劑空白）測值乙事，業經該所以九十年一月三十一日環檢三字第一七六號
    函說明「．．二、依環境檢驗品管之精神，飲用水氨氮檢測結果報告值無須扣除
    空白對照樣品之測值，惟若空白值足以影響法規執行研判時，則請審慎斟酌處理
    。」，亦即有關飲用水氨氮檢測值，為確保樣品之品質，原則上並無需扣除空白
    對照樣品之測值，惟例外若空白值足以影響法規執行研判時，始有由稽查採樣單
    位視個案而審慎處理之必要。查原告就被告所採取之水樣進行飲用水氨氮檢測值
    ，是否係因未扣除空白樣品之測值，致使氨氮檢測值超過○．一毫克＼公升，並
    未提出具體之實驗報告用以說明兩者之間確有因果關係，其空言主張，自無法憑
    採。至原告主張被告因採用舊的納氏比色法，因而才會使空白值影響自來水的氨
    氮檢測值云云，惟有關飲用水氨氮檢測值之檢測方法，依行為時行政院環保署公
    布之檢測方法係採用納氏比色法為之，縱行政院環保署嗣後公布新的檢測方法－
    電極法，以取代之前的納氏比色法，亦不能就此認定被告依照舊檢測方法檢測其
    採樣之自來水的氨氮檢測值將造成明顯不正確之結果，何況原告亦無法證明被告
    所採取的水樣倘以新的檢測方法－電極法，即會使氨氮檢測值低於○．一毫克＼
    公升，故被告依據原檢測方法認定原告供飲用之自來水水質不符合飲用水水質標
    準，核無不當。
七、綜上所述，本件原告供公眾飲用之飲用水質，既經被告所屬環保局分別檢測皆不
    符合飲用水水質標準，且原告各項主張，如前所述，均無足取，則被告本於主管
    機關權責，依環保局移送之事證，以原告違反飲用水管理條例第十一條第一項之
    規定，並依同條例第二十四條而裁處原告各六萬元罰鍰，並限期改善，自屬適法
    。訴願決定予以維持，亦無違誤。原告起訴意旨，核無理由，應予駁回。
八、據上論結，本件原告之訴為無理由，爰依行政訴訟法第一百九十五條第一項後段
    、第九十八條第三項前段，判決如主文。
中　　　華　　　民　　　國    九十一　　年　  　三　　　月　　二十八　　日
                              高雄高等行政法院第四庭
                                            審判長法官  高秀真
                                            法  　　官  楊惠欽
                                            法  　　官  邱政強
右為正本係照原本作成。
如不服本判決，應於判決送達後二十日內向本院提出上訴書狀，其未表明上訴理由者
，應於提起上訴後二十日內向本院提出上訴理由書（須按對造人數附繕本）；如於本
判決宣示或公告後送達前提起上訴者，應於判決送達後二十日內補提上訴理由書（須
附繕本）。未表明上訴理由者，逕以裁定駁回。
提起上訴應預繳送達用雙掛號郵票七份（每份三十四元）。
中 　 　華 　 　民　  　國 　 九十一  　年      三      月　  二十八    日
                                            法院書記官  涂瓔純
